臺灣屏東地方法院民事判決　　　　　　109年度家繼訴字第1號
　　　　　　　　　　　　　　　　　　109年度家繼訴字第3號
原　　　告　曾裔賢　
兼被　　告　　　　　　
訴訟代理人　吳澄潔律師

被　　　告　曾彥榕（曾俊賢之承受訴訟人）


被　　　告　曾裕賢　

被　　　告　曾陳永妹
兼原　　告　　　　　　
訴訟代理人　張琳婕律師
被　　　告　曾至賢　


上列當事人間請求確認繼承權不存在（109 年度家繼訴字第1 號
）、分割遺產（109 年度家繼訴字第3 號）事件，本院合併審理
，於中華民國110 年11月23日言詞辯論終結，判決如下：
    主    文
原告丁○○履行贈與契約之訴駁回。
被繼承人曾邦雄所遺如附表一所示之遺產，由兩造依如附表一「
分割方法」欄所示之方法分割。
原告丁○○履行贈與契約之訴，訴訟費用由原告丁○○負擔。
原告丙○○○分割遺產之訴，訴訟費用由被告各負擔十分之一，
餘由原告丙○○○負擔。
    理    由
壹、程序事項
一、按數家事訴訟事件，或家事訴訟事件及家事非訟事件請求之
    基礎事實相牽連者，得向就其中一家事訴訟事件有管轄權之
    少年及家事法院合併請求，不受民事訴訟法第53條及第248
    條規定之限制。前項情形，得於第一審或第二審言詞辯論終
    結前為請求之變更、追加或為反請求。依前項情形得為請求
    之變更、追加或反請求者，如另行請求時，法院為統合處理
    事件認有必要或經當事人合意者，得依聲請或依職權，移由
    或以裁定移送家事訴訟事件繫屬最先之第一審或第二審法院
    合併審理，並準用第6 條第3 項至第5 項之規定，家事事件
    法第41條第1 、2 、3 項定有明文。本件原告丁○○（以下
    單指其名）起訴請求確認被告曾俊賢、戊○○（以下單指其
    名）繼承權不存在等（案號：109 年度家繼訴字第1 號，下
    稱109 家繼訴1 號），在該案言詞辯論終結前，被告丙○○○（以下單指其名）另行起訴請求夫妻剩餘財產分配及分割
    遺產（案號：109 年度家繼訴字第3 號，下稱109 家繼訴3
    號）。嗣丁○○起訴請求確認曾俊賢、戊○○繼承權不存在
    部分，業經丁○○於民國109 年3 月31日言詞辯論時撤回，
    並經曾俊賢、戊○○同意，此部分因撤回起訴訴訟繫屬消滅
    而終結，合先敘明。又丁○○、丙○○○先後提起之數家事
    訴訟事件，具有統合處理之必要，爰參酌家事事件法第41條
    第3 項規定之意旨，依同法第42條為合併審理、合併裁判。
    並依事件之性質，乃就丁○○請求履行贈與契約部分是否有
    理由之事實先進行審斷，併此敘明。
二、又按訴狀送達後，原告不得將原訴變更或追加他訴。但請求
    之基礎事實同一或擴張或減縮應受判決事項之聲明者，不在
    此限，民事訴訟法第255 條第1 項第2 款、第3 款分別定有
    明文。此規定依家事事件法第51條亦為家事訴訟事件所準用
    。又不變更訴訟標的，而補充或更正事實上或法律上之陳述
    者，非為訴之變更或追加，家事事件法第51條準用民事訴訟
    法第256 條定有明文。本件丁○○起訴履行贈與契約，聲明
    請求應交付被繼承人曾邦雄所遺存款及現金為新台幣（下同
    ）1,969,078 元，嗣因有現金20萬元未計入且發覺存款金額
    78 5,317為785,397 元而更正總金額為2,169,078 元；丙○○○起訴時聲明請求就被繼承人曾邦雄所遺存款及現金1,96
    9,078 元為剩餘財產分配及遺產分割，因丁○○更正被繼承
    人曾邦雄所遺存款及現金為2,169,078 元，剩餘財產分配請
    求843,087 元遂更正為943,087 元，該等部分並未變更訴訟
    標的，請求基礎事實同一為聲明之擴張；另關於分割遺產之
    訴，其訴訟標的法律關係為形成訴權，且係以整個遺產為一
    體而分割，並非以遺產中個別之財產分割為對象，是丙○○○所為上述之更正，僅係就遺產之範圍所為之陳述不同，其
    訴訟標的仍屬相同，亦即請求就被繼承人所遺之遺產為分割
    ，故其所為核係補充或更正其事實及法律上之陳述。
三、再訴狀送達後，原告不得將原訴變更或追加他訴，但有下列
    各款情形之一者，不在此限：五、有該訴訟標的對於數人必
    須合一確定時，追加其原非當事人之人為當事人者，民事訴
    訟法第255 條第1 項但書第5 款定有明文。丁○○起訴請求
    曾俊賢、戊○○履行其與被繼承人曾邦雄間之贈與契約，並
    追加被繼承人曾邦雄之其他繼承人即丙○○○、甲○○為被
    告與前開規定相符，應予准許。
四、按當事人死亡者，訴訟程序在有繼承人承受其訴訟以前當然
    停止，民事訴訟法第168 條定有明文。查本件被告曾俊賢於
    本案繫屬後之110 年10月14日死亡，乙○○為其繼承人，業
    經本院依職權裁定承受訴訟在案。
貳、實體事項
一、丁○○起訴及答辯意旨略以：
（一）起訴部分：被繼承人曾邦雄生前於108 年1 月21日口頭將
      存款及現金共計2,169,078 元贈與丁○○，經丁○○允諾
      而契約成立，爰依民法406 條、民法153 條第1 項，以及
      民法1148條之規定，請求被繼承人曾邦雄之繼承人即丙○○○（即被繼承人之配偶）、曾俊賢、戊○○、甲○○（
      均為被繼承人之子）代被繼承人曾邦雄履行其贈與契約標
      的之交付，爰聲明：1 、曾俊賢、戊○○、丙○○○、甲○○應交付被繼承人曾邦雄所遺2,169,078 元予丁○○。
      2 、訴訟費用由被告負擔。
（二）答辯部分：
１、丁○○主張以自身之費用支付被繼承人曾邦雄醫療、看護、
    喪葬等費用共計39萬6001元，若認被繼承人曾邦雄所遺現金
    並未贈與予丁○○，屬遺產範圍，則主張應先就前述金額先
    予清償予丁○○，再行分配遺產（或剩餘財產分配）。
２、109 家繼訴1 號卷二第53頁所示編號一至編號六部分（住院
    、醫療、看護等照顧費）共計13萬2581元：被繼承人曾邦雄
    於107 年12月19日住院接受治療，而其所有之台灣銀行存摺
    ，在住院後到其死亡之日止，只分別在108 年1 月23日各提
    領其自用之9,200 元、6,892 元，共計16,092元，此自用之
    金錢與丁○○所自行支出之醫藥、看護等照顧費用金額13萬
    2581元相差甚鉅，足以證明此部分之金錢與被繼承人曾邦雄
    無關，而係丁○○所支付。編號七至編號十部分（喪葬費）
    ，共計26萬3420元，被繼承人曾邦雄生命末期均由丁○○照
    料，甚至於死後都由丁○○負責一手包辦處理其後續喪葬事
    宜，該等回禮之奠儀亦由丁○○以外之人所自行收取，並未
    交付予丁○○，如證明有屬於丁○○以外之人應收取之奠儀
    卻交由丁○○收受部分，丁○○同意將此部分之金額予以扣
    除。
３、戊○○、甲○○質疑丁○○與父親談話的影像檔部分，丁○○與父親的談話，都是關心健康問題，不是交代分財產，不
    需要公信力人士在場。父親自然說出留下2 百多萬給丁○○
    ，丁○○告訴父親會好好照顧母親。
４、鑑定報告中沒有「給你」兩字，但被繼承人曾邦雄、丁○○
    父子之間生活談話相處默契，丁○○以「嗯」回答，承諾把
    媽媽照顧好。被繼承人曾邦雄日常生活起居照顧仰賴丁○○
    ，包括銀行領錢、醫院看病、負責保管存摺、印鑑等；從談
    話光碟譯文內容知道被繼承人告訴丁○○留下兩百多萬來解
    一個問題，肯定告訴丁○○不用跟丙○○○、曾俊賢、戊○○、甲○○等人講，不需要他們處理；被繼承人曾邦雄之舉
    動或其他情事，依社會通念，足以間接推知其效果意思者，
    即可認為默示之意思表示。
二、丙○○○起訴及答辯意旨略以：
（一）起訴部分：
１、丙○○○與配偶即被繼承人曾邦雄於45年2 月10日結婚，婚
    後無約定夫妻財產制，並育有子女即曾俊賢、戊○○、丁○○、甲○○。被繼承人曾邦雄於108 年2 月3 日死亡，遺有
    如附表一所示之財產，兩造依法均為其法定繼承人，應繼分
    比例各為5 分之1 ，又因被繼承人曾邦雄並無以遺囑定分割
    方法或禁止分割，且兩造無法就遺產之分割達成協議，爰請
    求法院分割曾邦雄之遺產。然被繼承人曾邦雄死亡後，丙○○○與其之法定財產制關係消滅，被繼承人曾邦雄之財產應
    先扣除夫妻剩餘財產差額2 分之1 後，始為其遺產。
２、因被繼承人曾邦雄於108 年2 月3 日過世，丙○○○與被繼
    承人曾邦雄間法定財產制關係於108 年2 月3 日消滅，依民
    法1005條法定財產制之規定，應以該日二人各自之現存婚後
    財產、負債狀況，計算兩人之剩餘財產。被繼承人曾邦雄於
    108 年2 月3 日死亡時之財產，如附表一所示之存款及現金
    共計2,169,078 元，有遺產稅免稅證明書暨各帳戶交易明細
    可佐，而丙○○○之婚後財產為現金282,904 元，又雙方均
    無婚後債務。依民法第1030條之1 第1 項規定，丙○○○取
    得夫妻剩餘財產差額為943,087 元【計算式：（2,169,078
    +282, 904 ）/2-282,904=943,087】。
３、兩造所繼承曾邦雄之遺產價值，於以2,169,078 元，扣除夫
    妻剩餘財產差額943,087 元後，應為1,125,991 元，並依民
    法第1164條規定請求按兩造應繼分每人各5 分之1 比例分割
    曾邦雄之遺產，每人應繼分之繼承金額為225,198 元【計算
    式：1,125,991/5=225,198 ，元以下四捨五入】。
（二）答辯部分：
１、影音檔案27分30秒處被繼承人曾邦雄口述內容聽不出欲表達
    何事，也無從得知兩百多萬是什麼，即被繼承人曾邦雄未明
    確表示贈與標的物，即自始欠缺贈與契約之必要之點。又觀
    影音檔案內容，並未就兩百多萬一事有任何回應，丁○○更
    無任何承諾，是被繼承人曾邦雄與丁○○間根本不可能成立
    贈與契約。
２、依據系爭鑑定報告第22頁的鑑定結論記載（光碟時間27分30
    秒至27分59秒處），可知第1 句「兩百多萬？」，該「？」
    的發音為「地」，而非「你」的發音，且在第1 句至第3 句
    對話間，被繼承人曾邦雄並無發出「你」字之發音。又在第
    1 句至第6 句對話中，被繼承人曾邦雄並無發出「給」、「
    你」之發音，顯見被繼承人曾邦雄自始至終並未做出任何贈
    與契約之意思表示，故系爭贈與契約自始不成立，丁○○所
    主張其與被繼承人曾邦雄間成立贈與契約乙節並不存在。
３、就丁○○所提出被繼承人曾邦雄錄影譯文（除送鑑定者外）
    ，譯文內容與錄影內容形式上不爭執。惟查從前開錄影內容
    ，時間00:00--03:06被繼承人曾邦雄與丁○○的對話內容，
    係在討論其當時的身體狀況、往後的治療方式，如插管、輸
    血等，並談及如何照顧配偶等。由上開對話內容可知，被繼
    承人曾邦雄未討論如何分配遺產之話題，更無從以上開對話
    內容間接推論出曾邦雄有將其遺產全數贈與丁○○之意思表
    示，故就上開對話內容實無法證明曾邦雄與丁○○間成立贈
    與契約乙節。
４、丁○○110 年8 月13日家事準備書狀所提出的編號一至十照
    顧費及喪葬費部分，不爭執其金額及必要性，但觀之被繼承
    人曾邦雄名下中華郵政帳號0000000-0000000 的交易明細，
    可知被繼承人曾邦雄固定每半年均領有退休金202,275 元，
    且其電話費、電費均由該帳戶自行支出，足見該郵局存款足
    以支付其日常生活費用。又被繼承人曾邦雄分別於101 年4
    月5 日提轉存簿700,000 元、101 年4 月5 日提轉存簿1,30
    0,000 元、105 年5 月20日提轉存簿1,500,000 元、107 年
    2 年27日提轉存簿500,000 元轉入丁○○的郵局帳戶（帳號
    ：0000000-0000000 ）內，合計4,000,000 元，顯見因曾邦
    雄之生活起居係委由丁○○處理，因此被繼承人曾邦雄自10
    1 年起，陸續將上開款項轉入丁○○之帳戶，以便於丁○○
    為其支出生活日常、醫療費用等，省去被繼承人曾邦雄必須
    親自至郵局提領之舟車勞頓。此觀丁○○110 年6 月23日家
    事答辯狀中自承：「被繼承人曾邦雄日常生活起居照顧仰賴
    被告丁○○，包括銀行領錢、醫院看病、負責保管存摺、印
    鑑等」等語；於108 年8 月21日民事起訴狀第10頁自述：「
    父親自公部門退休後，高雄長庚醫院住院身體檢查、直腸癌
    住院開刀、回診追蹤病情、看病、拿藥，皆由原告負責安排
    、載送，所有發生住院等費用由原告負責支付」等語益明。
    故被繼承人曾邦雄之前開郵局存款已由丁○○取得，得以此
    郵局存款支付丁○○提出396,001 元之費用，故丁○○抗辯
    前開費用均由其代墊，應從被繼承人曾邦雄之遺產支付洵無
    可採。且可由奠儀禮金支付編號7 至10喪葬費用。
三、被告乙○○到庭對於本院整理之爭執、不爭執事項表示無意
    見外，無其他補充意見。
四、被告戊○○陳述略以：108 年1 月20日父親已癌症末期，父
    親使用藥物已在昏睡狀態下，且父親因鼻、口插管，所以講
    話會分段無法一句話全部說完；「父親留下的錢需要解決以
    後問題」（譯文）並非贈與，因父親還說：「但是…（譯文
    ）」應係還有很多問題。父母親結縭60多年，父親不可能不
    留錢給母親晚年用。否認父親贈與丁○○一事。
五、被告甲○○陳述以：丁○○提供影片及譯文表示父親提及贈
    與216 萬餘元一事，經檢視影像內容中，父親口中插管，回
    答語焉不詳，聽不清楚是回答什麼，幾乎是丁○○自問自答
    帶風向，關於216 萬餘元部分亦未明指留給何人等語。
六、兩造不爭執事項：
（一）被繼承人曾邦雄於108年2月3日死亡。
（二）丙○○○主張剩餘財產分配時點為108年2月3日。
（三）被繼承人曾邦雄死亡時遺留下列財產：
    1、臺灣銀行( 帳號000000000000) ，戶名：曾邦雄，存款
       金額117 萬7674元。（109 家繼訴1 號卷一第43頁）
    2、臺灣銀行( 帳號000000000000) ，戶名：曾邦雄，存款
       金額6007元。（109 家繼訴1 號卷一第41頁）
    3、郵局存簿( 帳號：0000000-0000000)，戶名：曾邦雄，
       存款金額78萬5397元。（109 家繼訴3 號卷一第55頁）
    4、現金20萬元。（在丁○○內埔郵局00000000000000帳戶
       內，109 家繼訴1 號卷第267-269 頁）
       以上共計2,169,078 元。
（四）丙○○○於108 年2 月3 日財產282,904 元。（109 家繼
      訴3 號卷一第57頁）
（五）對於財團法人中華工商研究院譯文鑑定結果形式上沒意見
      。
（六）對於109 家繼訴1 號卷一第111-125 頁錄影譯文，財團法
      人中華工商研究院鑑定譯文以外之「其餘譯文內容與錄影
      內容」形式上不爭執。
（七）對於丁○○提出曾邦雄自107 年12月19日起迄過世後支出
      照顧費及喪葬費金額及必要性，共計396,001 元（項目如
      109 家繼訴1 號卷一37頁、卷二53、101 頁，編號一至編
      號六，醫療、照顧費部分，共計13萬2581元，編號七到十
      ，喪葬費部分共計263,420元）均不爭執。 
（八）曾邦雄與丙○○○於45年2 月10日結婚，婚後並未約定夫
      妻財產制。
（九）照顧及喪葬費用396001元，原告同意自已收取奠儀中扣除
      奠儀禮簿編號1 、2 、3 、6 、9 、24、26、35之金額（
      20,800元），剩餘375,201 元。
七、兩造爭執事項：
（一）被繼承人曾邦雄死亡前是否有贈與上開2,169,078 給丁○○？
（二）前開不爭執事項七、九之照顧及喪葬費用共375,201 元，
      是否由丁○○支出？亦或由被繼承人轉匯給丁○○之存款
      （共計400 萬元）支出？
叁、本院之判斷
一、丁○○起訴請求被繼承人曾邦雄其餘繼承人履行贈與契約部
    分：
（一）按當事人主張有利於己之事實者，就其事實有舉證之責任
      ，民事訴訟法第277 條前段定有明文。次按稱贈與者，謂
      當事人約定，一方以自己之財產無償給與他方，他方允受
      之契約，民法第406 條定有明文。贈與係契約行為，原告
      主張贈與關係存在，應就贈與契約確已成立之事實，負舉
      證責任，若其先不能舉證，則被告就其抗辯事實即令不能
      舉證，或其所舉證據尚有疵累，亦應駁回原告之請求。
（二）被繼承人曾邦雄於108 年2 月3 日死亡，丙○○○為被繼
      承人曾邦雄之配偶，曾俊賢為被繼承人曾邦雄之子，於繫
      屬後之110 年10月14日死亡，被告乙○○為曾俊賢之女，
      為再轉繼承人，其餘兩造均為被繼承人曾邦雄之子女，為
      兩造所不爭執，並有戶籍謄本、繼承系統表在卷可參（見
      109 家繼訴字1 號卷一第55-65 頁、卷二第223 、225 、
      227 頁），兩造為被繼承人曾邦雄之繼承人堪信為真。
（三）丁○○主張被繼承人曾邦雄生前曾贈與2,169,078 元，固
      據其提出與被繼承人曾邦雄於108 年1 月21日晚上7 時20
      分之錄影光碟及譯文為證（見109 家繼訴1 號第111- 125
      頁），其中27分30秒至27分59秒時之對話內容，並經本院
      送財團法人中華工商研究院（下簡稱中華工商研究院）鑑
      定結果如下: 【
      曾邦雄：留兩. . . 兩百萬. . . 多萬地。
      丁○○：嗯
      曾邦雄：西（文義:需）...
      丁○○：嗯...
      曾邦雄：ㄜ...來解決一個問題
      丁○○：恩
      曾邦雄：談（發出音）ㄟ（發出音）（Line訊息聲）
      丁○○：好啦好啦. . . 反正. . 會. . . 我會把媽. .
      媽媽照顧好…阿. . . 】。
      有該院鑑定研究報告書第22頁在卷可參（見卷外之研究報
      告書冊），是依其等2 人對話內容，被繼承人曾邦雄係表
      示有留下二百多萬元來解決一個問題，至於該問題為何依
      該等簡短內容並未談及，且無從認定被繼承人曾邦雄有將
      二百多萬元贈與丁○○之意思表示。
（四）丁○○雖另主張被繼承人曾邦雄日常生活起居照顧仰賴伊
      處理，包括銀行領錢、醫院看病、負責保管存摺、印鑑等
      ，依其等相處默契，從談話光碟譯文內容可知被繼承人告
      訴丁○○留下兩百多萬元來解一個問題，已肯定告訴丁○○不用跟丙○○○、曾俊賢、戊○○、甲○○等人講，不
      需要他們處理等語。然細觀丁○○提出之光碟及譯文全文
      （27分30秒至27分59秒時之對話內容以中華工商研究院鑑
      定結果為準），其等依序在談論病況、是否另外尋求中醫
      治療、是否告知丁○○以外其他子女及丙○○○、曾邦雄
      談及對未來的事不樂觀、曉以丁○○兄弟相處之道，丁○○並表達感謝曾邦雄之扶養、懊悔未將曾邦雄照顧好，於
      曾邦雄表達有留下2 百多萬來解決問題時，主動承諾會照
      顧好母親等，上開對話中兩人並未討論財產分配問題，且
      無從認定被繼承人曾邦雄留下2 百多萬元來解決何問題而
      有對丁○○為贈與之意思，是丁○○上開主張僅為其個人
      片面之推論為本院所不採。
（五）綜上，丁○○主張被繼承人曾邦雄生前已將2,169,078 元
      贈與給伊，請求被繼承人曾邦雄之其餘繼承人履行贈與契
      約交付丁○○2,169,078 元為無理由，應予駁回。
二、丙○○○起訴請求剩餘財產分配及分割遺產部分：
（一）按民法親屬編施行前已結婚者，除得適用民法第1004之規
      定外，並得以民法親屬編所定之法定財產制為其約定財產
      制。中華民國91年民法親屬編修正前適用聯合財產制之夫
      妻，其特有財產或結婚時之原有財產，於修正施行後視為
      夫或妻之婚前財產；婚姻關係存續中取得之原有財產，於
      修正施行後視為夫或妻之婚後財產。民法親屬編施行法第
      6 條、第6 條之2 分別定有明文。又「夫妻現存之婚後財
      產，其價值計算以法定財產制關係消滅時為準。但夫妻因
      判決而離婚者，以起訴時為準」，同法第1030條之4 復有
      明文。所謂「雙方剩餘財產之差額，應平均分配」，係指
      婚姻關係存續中，夫妻各自取得而現存之婚後財產，扣除
      婚姻關係存續中所負債務及因繼承或其他無償取得之財產
      ，計算出夫妻各自之剩餘財產，再比較其剩餘財產之多寡
      ，算定其差額，剩餘財產較少之一方得向剩餘財產較多之
      他方，請求分配差額之二分之一。且除離婚外，夫妻一方
      死亡亦屬法定財產關係消滅之原因之一。故如夫妻一方死
      亡時，生存之他方係享有剩餘財產分配請求權時，於裁判
      分割遺產時，應先扣除該部分剩餘財產分配予該生存之配
      偶後，其餘部分遺產再由繼承人按應繼分分割。經查：
１、丙○○○與被繼承人曾邦雄於45年2 月10日結婚，有台灣省
    屏東縣戶籍登記簿在卷足稽（109 家繼訴3 號卷一第31頁）
    ，結婚後未約定夫妻財產制，被繼承人曾邦雄於108 年2 月
    3 日死亡，兩造為被繼承人之繼承人，已如前述，堪信為真
    實。是依上揭民法第1030條之4 前段規定，自應以108 年2
    月3 日作為計算兩造剩餘財產之基準時點，合先敘明。
２、被繼承人曾邦雄於108 年2 月3 日死亡，其與丙○○○之法
    定財產關係消滅，被繼承人曾邦雄死亡時遺有存款及現金2,
    169,078 元，丙○○○遺有存款282,904 元為兩造不爭執，
    堪信為真。
３、又丁○○主張在被繼承人曾邦雄死亡前自行負擔其住院、看
    護、購買營養品及相關醫療設備等費用，即109 家繼訴1 號
    卷二第53頁編號一至編號六部分，共計13萬2581元，此部分
    金額及必要性為兩造所不爭執，但其餘被告主張係以被繼承
    人曾邦雄存款及交付丁○○之費用支付云云。而查：
  ①丁○○自認被繼承人曾邦雄於107 年12月19日住院接受治療
    ，而其所有之二本台灣銀行存摺，在住院後到其死亡之日止
    ，分別在108 年1 月23日各提領其9,200 元、6,892 元（共
    計16,092元），但抗辯係供被繼承人曾邦雄自用。然被繼承
    人曾邦雄於108 年1 月10日在屏東衛福部醫院住院治療，並
    於108 年1 月22日轉往加護病房插管急救迄於108 年2 月3
    日病逝於加護病房，此據丁○○以書狀陳述明確，並有該院
    診斷證明書附卷可佐（見109 家繼訴1 號卷一第21頁、卷二
    第135 頁），被繼承人曾邦雄在108 年1 月22日既已轉往加
    護病房插管急救迄108 年2 月3 日病逝於加護病房，丁○○
    在108 年1 月23日各提領被繼承人曾邦雄存款9,200 元、6,
    892 元（共計16,092），被繼承人曾邦雄此時在加護病房顯
    無自用之可能性，是該等費用自應從醫療照顧費用中扣除。
  ②又被繼承人曾邦雄固定每半年均領有退休金202,275 元，10
    7 年1 月以後改為每月領取3 萬多元（34,707），該等退休
    金存入其郵局帳戶，且其電話費、電費均由被繼承人曾邦雄
    該郵局帳戶自行支出，有曾邦雄內埔郵局客戶歷史交易清單
    在卷可參（109 家繼訴3 號卷一第55、317-329 頁），另其
    亦有台灣銀行18% 優惠存款，後改為9%，在107 年6 月底前
    利息為每月17,534元、107 年7 月以後為8,767 元；107 年
    2 月以後並有每月6,005 元之退撫金，有丁○○提出之台灣
    銀行存摺內頁可參（109 家繼訴1 號卷二第75-91 頁），被
    繼承人曾邦雄退休後固定之收入每月約5 萬元（34,707+8,7
    67+6,0 05 ），應足以支付其日常生活及醫療費用。
  ③且被繼承人曾邦雄退休後多年來居住於丁○○名下房屋，參
    以丁○○110 年6 月23日家事答辯狀中自承：「被繼承人曾
    邦雄日常生活起居照顧仰賴被告丁○○，包括銀行領錢、醫
    院看病、負責保管存摺、印鑑等」等語（109 家繼訴1 號卷
    二第414 頁）；於108 年8 月21日民事起訴狀第10頁自述：
    「父親自公部門退休後，高雄長庚醫院住院身體檢查、直腸
    癌住院開刀、回診追蹤病情、看病、拿藥，皆由原告負責安
    排、載送，所有發生住院等費用由原告負責支付」等語（10
    9 家繼訴1 號卷一第22頁）、109 年2 月4 日準備書（二）
    暨聲請調查證據狀所附丁○○陳述狀：「被告根本不知父親
    生前早已將郵局、台灣銀行存摺、印鑑章交給原告（丁○○
    ）保管，平時領錢交給父親使用（紅包、白包、孫子生日紅
    包、給母親零用錢. . . ）。平日父親要給原告錢，原告告
    訴父親，錢是你的，盡量花不要省，父親要把台灣銀行解約
    領錢出來，原告告訴父親，不要解約利息高（18% ）」等語
    ，足認被繼承人曾邦雄退休後醫療等生活照顧，大多時間由
    丁○○從中協助，且信賴丁○○並將存摺、印鑑交丁○○保
    管，被繼承人曾邦雄確實也會給予丁○○金錢，此由前開郵
    局交易明細分別於101 年4 月5 日提轉存簿700,000 元、10
    1 年4 月5 日提轉存簿1,300,000 元、105 年5 月20日提轉
    存簿1,500,000 元、107 年2 年27日提轉存簿500,000 元轉
    入丁○○的郵局帳戶（帳號：0000000-0000000 ）內，合計
    4,000,000 元，為丁○○不爭執可徵。是從101 年至104 年
    給予丁○○200 萬元，折算每年約50萬元，105 年至107 年
    2 月匯款50萬元前，共給予150 萬元，折算亦為50萬元。被
    繼承人曾邦雄既有固定收入養活自己，且每每將台灣銀行優
    惠存款利息及退撫金以一定頻率領取只剩1 千元以下金額，
    有其固定領款模式，與一般人因應各項支出之需求，提款金
    額及頻率較無一定固定模式不同，自101 年後，多年來折算
    金額，每年給予丁○○50萬元，有一定之頻率，丁○○自陳
    過往父親自公部門退休後，住院身體檢查、直腸癌住院開刀
    、回診追蹤病情、看病、拿藥，皆由其負責安排、載送，所
    有發生住院等費用由丁○○負責支付，而被繼承人曾邦雄卻
    也陸續交付高達400 萬元之款項給丁○○運用，況且被繼承
    人曾邦雄平均每年給予丁○○50萬元，並甫於107 年2 年27
    日再給予50萬元，已近於取得被繼承人曾邦雄每年固定收入
    即60萬元之大部分，被繼承人曾邦雄既將整年固定收入幾乎
    全部交付丁○○，衡情該金錢交付有便利丁○○在協助生活
    照料及醫療需求用時以支出相關費用，省去被繼承人曾邦雄
    或頻頻委由丁○○至金融機構提領之意，丁○○既未能舉證
    證明上開400 萬元款項之交付為單純贈與，則丙○○○等人
    主張該等醫療照顧費13萬2581元，應由被繼承人曾邦雄交付
    之金錢中支付，應屬有據。
  ④以107 年1 月起至被繼承人曾邦雄108 年2 月3 日過世前，
    被繼承人曾邦雄台灣銀行帳戶約提領281,092 元（202,200
    +78,892 ），有丁○○提出之台灣銀行存摺內頁可參（109
    家繼訴1 號卷第75-91 頁），加上107 年2 年27日匯款予丁○○之500,000 元，共計約78萬多元。被繼承人尚留有20萬
    元現金在其房間黑色包包，堪信該78萬多元可供被繼承人曾
    邦雄107 年以後之花用始能留下現金遺產20萬元，丁○○主
    張其以自己金錢支付被繼承人曾邦雄13萬2581元之醫療照顧
    費用，欲從遺產扣除，並未舉證以實其說，此部分無從認定
    為被繼承人曾邦雄對於丁○○之債務。
４、被繼承人曾邦雄於108 年2 月3 日法定財產制關係消滅時之
    婚後積極財產為2,169,078 元，丙○○○於被繼承人死亡時
    財產為282,904 元，則被繼承人與丙○○○剩餘財產之差額
    為943,087 元【（2,169,078-282,904 ）2 ＝943,087 】
    ，丙○○○依民法第1030條之1 第1 項規定，行使剩餘財產
    分配請求權，請求平均分配夫妻現存婚後財產差額為943,08
    7 元，為有理由。
（二）次按遺產繼承人，除配偶外，依左列順序定之：一、直系
      血親卑親屬。二、父母。三、兄弟姊妹。四、祖父母。配
      偶有相互繼承遺產之權，其應繼分，依左列各款定之：一
      、與第1138條所定第1順序之繼承人同為繼承時，其應繼
      分與他繼承人平均。二、與第1138條所定第2順序或第3順
      序之繼承人同為繼承時，其應繼分為遺產2分之1。三、與
      第1138條所定第4 順序之繼承人同為繼承時，其應繼分為
      遺產3 分之2 。四、無第1138條所定第1 順序至第4 順序
      之繼承人時，其應繼分為遺產全部，民法第1138條、第11
      44條分別定有明文。又繼承人有數人時，在分割遺產前，
      各繼承人對於遺產全部為公同共有；繼承人得隨時請求分
      割遺產。但法律另有規定或契約另有訂定者外，不在此限
      ；公同共有物之分割，除法律另有規定外，準用關於共有
      物分割之規定；分割之方法不能協議決定，或於協議決定
      後因消滅時效完成經共有人拒絕履行者，法院得因任何共
      有人之請求，命為下列之分配：一以原物分配於各共有人
      ，但各共有人均受原物之分配顯有困難者，得將原物分配
      於部分共有人。二原物分配顯有困難時，得變賣共有物，
      以價金分配於各共有人，或以原物之一部分分配於各共有
      人，他部分變賣，以價金分配於各共有人，民法第1151條
      、第1164條、第830 條第2 項、第824 條第2 項分別定有
      明文。
１、丙○○○以遺產分割為由終止兩造間之公同共有關係，兩造
    對被繼承人曾邦雄遺產並無約定不為分割，且依物之使用目
    的亦無不能分割之情形，是丙○○○請求分割被繼承人曾邦
    雄之遺產，自屬有據。
２、次以民法第1030條之1 規定之夫妻剩餘財產差額分配請求權
    ，乃立法者就夫或妻對共同生活所為貢獻所作之法律上評價
    ；與繼承制度之概括繼承權利、義務不同。又按剩餘財產差
    額分配是夫妻財產之清算與分割，與繼承財產無關，故法定
    財產關係若因夫妻一方先他方死亡而消滅，應先由生存配偶
    依同法第1030條之1 規定請求剩餘財產差額之2 分之1 後，
    其餘死亡配偶之財產者，始屬其遺產，生存配偶尚得再依繼
    承法有關規定與其他繼承人共同繼承。再按夫妻剩餘財產差
    額分配請求權在配偶一方先他方死亡時，屬生存配偶對其以
    外之繼承人主張之債權，與該生存配偶對於先死亡配偶之繼
    承權，為各別存在的請求權，兩者迥不相同，生存配偶並不
    須與其他繼承人分擔該債務，自無使債權、債務混同之問題
    （最高法院104 年度台上字第773 號判決意旨參照）。丙○○○得對被繼承人曾邦雄請求之剩餘財產差額為943,087 元
    ，已如前述，此屬丙○○○對被繼承人曾邦雄之債權，依上
    開說明，丙○○○雖為被繼承人曾邦雄之繼承人之一，然其
    上開債權不因混同而消滅。又剩餘財產差額分配請求權性質
    上為債權，與遺產分割或共有物分割固有不同，惟為方便遺
    產分割之實行，並期兩造間之公平，且丙○○○以外之兩造
    對於丙○○○主張應分得之夫妻剩餘財產金額直接自遺產中
    扣得均未有反對陳述，本院審酌為避免兩造分割遺產後，丙○○○以外之兩造仍須連帶給付剩餘財產差額之2 分之1 與
    丙○○○，易衍生更多訴訟糾紛，應參照民法第1172條關於
    扣還之立法精神，於遺產分割時，先自遺產扣除丙○○○得
    請求之剩餘財產差額943,087 元，即由丙○○○自遺產中先
    取償943,087 元。
３、又按繼承人自繼承開始時，除本法另有規定外，承受被繼承
    人財產上之一切權利、義務，民法第1148條第1 項前段定有
    明文。又關於遺產管理、分割及執行遺囑之費用，由遺產中
    支付之，同法第1150條前段亦有明文。而被繼承人之喪葬費
    用，是否為繼承費用，我國民法雖未規定，然依實務見解，
    此項費用既為完畢被繼承人之後事所不可缺，並參酌遺產及
    贈與稅法第17條第1 項第10款規定，被繼承人之喪葬費用，
    以100 萬元計算，應自遺產總額中扣除，免徵遺產稅，堪認
    被繼承人之喪葬費用自應由遺產負擔。準此，被繼承人死亡
    後，所支出之喪葬費用，依上開民法規定及目前實務見解，
    該喪葬費用於合理範圍內自應由被繼承人之遺產中扣除。兩
    造不爭執丁○○支出喪葬費242,620 元【喪葬費用263,420
    元，原告同意自已收取奠儀中扣除奠儀禮簿編號1 、2 、3
    、6 、9 、24、26、35之金額（20,800元），剩餘242,620
    元】係在合理範圍。丁○○以外之人雖稱該等費用亦須由被
    繼承人曾邦雄前交付丁○○之400 萬元中扣除。然被繼承人
    曾邦雄交付丁○○400 萬元，本院係認定作為便於丁○○為
    被繼承人曾邦雄支付生活及醫療所需之用，且喪葬費用係死
    亡後始產生，實難認定被繼承人曾邦雄交付前開金錢時帶有
    為其辦理喪葬支用之意，參酌被繼承人曾邦雄101 年以後，
    折算每年交付丁○○50萬元，難認被繼承人曾邦雄有與丁○○結算生活及醫療所需費用，而須多退少補之意。從而該筆
    喪葬費用本院認應由遺產支出，丙○○○以外之人此部分所
    辯為本院不採。則兩造可分得之應繼財產價值為983,371 元
    【2,169,078-943,087-242,620 】。兩造應繼分各為1/5 ，
    則可分得196,674 元（元以下四捨五入），因此丙○○○可
    分得1,139,761 元（943,087+196,674 ），丁○○可分得43
    9,294 元（242,620+196,674 ）。
４、本件系爭遺產為存款，應無不能分割或不宜分割之情事，爰
    審酌遺產之性質、經濟效用、分割便利性及全體繼承人之利
    益，認以如附表一「分割方法欄」所示之方法為分割為適當
    ，爰判決如主文所示。
（三）綜上，丙○○○依民法第1030條之1 、第1164條規定，請
      求分配夫妻剩餘財產差額及分割遺產為有理由，應予准許
      。
三、按遺產分割之訴，本質上並無訟爭性，兩造本可互換地位。
    本件丙○○○起訴雖於法有據，但被告之應訴實因訴訟性質
    所不得不然，本院認為訴訟費用由敗訴當事人負擔，顯失公
    平，而應由兩造依其所得遺產之比例換算之結果分擔，較為
    公允，爰併同剩餘財產分配請求部分，諭知如主文第4 項所
    示。
四、本件事證已臻明確，兩造其餘攻擊防禦方法及提出之證據資
    料，經本院斟酌後，認均不足以影響本判決之結果，自無逐
    一詳予論駁之必要，併此敘明。
五、據上論結，本件丁○○請求履行贈與契約之訴為無理由；丙○○○請求分割遺產等之訴為有理由，依家事事件法第51條
    、民事訴訟法78條、第80條之1 ，判決如主文。
中    華    民    國   110    年    11    月    30    日
                      家事法庭法  官  黃惠玲
以上正本係照原本作成。
如對本判決上訴，須於判決送達後20日之不變期間內，向本院提
出上訴狀。如委任律師提起上訴者，應一併繳納上訴審裁判費。
中    華    民    國   110    年    11    月    30    日
                              書記官  黃秀梅
附表一：被繼承人曾邦雄死亡時遺留下列財產：
┌──┬───────────────────┬─────┐
│編號│遺產標的                              │分割方法  │
├──┼───────────────────┼─────┤
│1   │ 曾邦雄臺灣銀行（帳號000000000000）存 │由丙○○○│
│    │ 款117 萬7674元及孳息。               │取得1,139,│
│    │                                      │761 元，餘│
│    │                                      │款由甲○○│
│    │                                      │取得。    │
│    │                                      │          │
├──┼───────────────────┼─────┤
│2   │ 曾邦雄臺灣銀行（帳號000000000000）存 │由甲○○單│
│    │ 款6007元及孳息。                     │獨取得。  │
├──┼───────────────────┼─────┤
│3   │ 曾邦雄郵局存簿（帳號：0000000-0000000│由丁○○取│
│    │ ）存款78萬5397元及孳息。             │得239,294 │
│    │                                      │元、戊○○│
│    │                                      │取得196,67│
│    │                                      │4 元、曾彥│
│    │                                      │榕取得196,│
│    │                                      │674 元，餘│
│    │                                      │款由甲○○│
│    │                                      │取得。    │
├──┼───────────────────┼─────┤
│4   │ 現金20萬元及孳息。（已存入丁○○內埔 │由丁○○單│
│    │ 郵局00000000000000帳戶內）           │獨取得。  │
├──┴───────────────────┼─────┤
│    以上共計2,169,078元。                   │          │
└──────────────────────┴─────┘